臺灣花蓮地方法院民事判決　　　　　　　 94年度訴字第108號
原　　　告　巳○○
訴訟代理人　余道明律師
原　　　告　甲○○
前列二人共同
訴訟代理人　簡燦賢律師
複 代 理人　乙○○
 被　　　告　子○○
訴訟代理人　曾泰源律師
複 代 理人　黃健弘律師
被　　　告　庚○○
被　　　告　卯○○
被　　　告　寅○○
被　　　告　丑○○
被　　　告　己○○　　原住桃園.
被　　　告　戊○○
被　　　告　丁○○
被　　　告　丙○○
法定代理人　辰○○
被　　　告　癸○○
被　　　告　壬○○
上列原告與被告間土地所有權移轉登記事件，本院於96年1月31
日辯論終結，判決如下：
    主  文
被告應就被繼承人辛○○所有之花蓮縣壽豐鄉○○段第1112地號
、面積1105.21平方公尺、地目：原，如附表編號5所示所有權權
利範圍八分之一之應有部分辦理繼承登記後，移轉1105點21分之
331予原告巳○○。
被告應將花蓮縣壽豐鄉○○段第1112地號、面積1105.21平方公
尺、地目：原，如附表所示其所有權之應有部分，各移轉1105點
21 分之331予原告巳○○。
原告其餘之訴駁回。
訴訟費用由被告負擔二分之一，餘由原告負擔。
原告假執行之聲請駁回。
    事 實 及 理 由
壹、程序方面：
一、被告庚○○、卯○○、寅○○、丑○○、己○○、戊○○、
    丁○○、丙○○、癸○○、壬○○經合法通知，未於言詞辯
    論期日到庭，核無民事訴訟法第386條各款之情形，爰依原
    告之聲請，由其一造辯論判決。
二、原告起訴時原聲明請求被告等應將坐落花蓮縣豐山段1112
    地號土地中如本院卷一第157頁圖示斜線部分，面積662 平
    方公尺，移轉登記予原告巳○○。嗣於民國95年1月3日追加
    甲○○為原告並請求將前開土地移轉予原告等；再於96年1
    月31日變更訴之聲明為：「被告應就被繼承人辛○○所有之
    花蓮縣壽豐鄉○○段第1112號土地，面積1105點21平方公尺
    ，地目原，應有部分八分之一，辦理繼承登記，被告應將其
    繼承辛○○前開土地各移轉1105點21分之331給原告巳○○
    及甲○○；被告應就所有之花蓮縣壽豐鄉○○段第1112號土
    地，面積1105點21平方公尺，地目原，目前持有之應有部分
    各移轉1105點21之331給原告巳○○及甲○○。」（見本院
    卷二第233頁），核其請求之基本事實均為原告巳○○與訴
    外人游象護簽立之不動產買賣契約書，合於民事訴訟法第
    255 條第1項第2款之情形，爰准許之。
貳、實體方面：
一、原告起訴主張：
（一）原告二人各出資二分之一，於86年7月7日與訴外人即被告
      之被繼承人游象護簽訂買賣契約，就訴外人游象護所有花
      蓮縣壽豐鄉○○段3833-5地號土地（面積原為1071平方公
      尺，重測後地號變更為豐山段1112地號，面積變更為1105
      .21 平方公尺，以下簡稱系爭土地）中約662平方公尺，
      以總價新台幣（下同）300萬元出售予原告二人，並以原
      告巳○○之名義與訴外人游象護簽訂不動產買賣契約書（
      以下簡稱系爭買賣契約），並約定嗣農地可自由買賣或自
      由分割時，訴外人游象護應無條件配合辦理過戶手續，此
      有買賣契約書一份可按。原告亦已依約給付300萬元，為
      保原告之權益，訴外人游象護當時亦同意未為移轉登記前
      ，於前揭土地上設定抵押權1千萬元予原告二人，並簽發
      面額1千萬元之本票為擔保，原告並以訴外人游象護之名
      義在上揭農地上興建農舍居住迄今。
（二）惟訴外人游象護於92年9月20日死亡，被告及訴外人辛○○均為訴外人游象護之繼承人並就系爭土地完成繼承登記
      ，而訴外人辛○○亦於94年9月11日死亡，被告亦同為辛○○之繼承人，就辛○○所有系爭土地應有部分八分之一
      尚未辦理繼承登記。詎被告否認原告與訴外人游象護之系
      爭買賣契約，復以抵押權不存在為由，訴請塗銷前開抵押
      權之設定登記，顯然被告不欲履行系爭買賣契約。原告爰
      依系爭買賣契約之約定及繼承之法律關係，提起本訴。
（三）對被告抗辯之陳述：
    1.原告各出資二分之一購買系爭土地，只因系爭土地為農地
      ，故登記為原告巳○○所有，況系爭土地設定抵押權時，
      原告甲○○亦列為債權人而有二分之一持分，且土地交付
      予原告二人，均在系爭土地上建有房屋，由原告二人居住
      ，足見原告甲○○亦為系爭買賣契約之當事人。
    2.農業發展條例修正後，原告多次要求訴外人游象護為移轉
      登記，但因訴外人游象護土地甚多極為忙碌，嗣突然因病
      死亡，原告不得已才提起本訴，並非有意拖延或有隱情，
      亦不影響原告請求之正當性。
    3.系爭土地議價時原告已依系爭買賣契約第2條之約定繳交
      定金30萬元，有議價金單據及郵局存摺為憑，另依系爭買
      賣契約第2條，原告應分別於86年7月7日、25日、8月15日
      各給付訴外人游象護70萬元、100萬元、100萬元，原告均
      已提領現金依約給付，且系爭買賣契約書及議價金單據均
      由訴外人游象護蓋用印鑑章，並由原告二人設定抵押權，
      足認原告與訴外人游象護間有買賣契約存在。
    4.依系爭買賣契約第二行記載「1071平方公尺分之662平方
      公尺」顯是原告與訴外人游象護間於分割前有共有系爭土
      地之意思。
（四）並聲明：
    1.被告應就被繼承人辛○○所有之花蓮縣壽豐鄉○○段第
      1112號土地，面積1105點21平方公尺，地目原，應有部分
      八分之一，辦理繼承登記，被告應將其繼承辛○○前開土
      地各移轉1105點21分之331給原告巳○○及甲○○。
    2.被告應就所有之花蓮縣壽豐鄉○○段第1112號土地，面積
      1105點21平方公尺，地目原，目前持有之應有部分各移轉
      1105點21之331給原告巳○○及甲○○。
    3.訴訟費用由被告負擔；並請准予供擔保為假執行。
二、被告子○○答辯如下：
（一）否認被告之被繼承人游象護有跟原告簽訂買賣契約、買賣
      契約書及議價金單據上訴外人游象護之印章亦否認為真正
      ，原告主張支付價金部分，原告應負舉證責任。又如買賣
      為真，契約當事人亦為原告巳○○，原告甲○○並非當事
      人，且訂立買賣契約並不須自耕能力，何以原告甲○○未
      在契約書上簽名。
（二）原告巳○○所提之系爭買賣契約書乃86年7月7日訂定，其
      內容記載最後一次付款日期為86年8月15日，而土地法及
      農業發展條例有關農地自耕能力之限制早於89年1月28日
      取消，原告何可能自89年1月農地已可自由分割移轉，迄
      被告之父游象護死亡時隔3年半均不要求訴外人游象護履
      行契約，此有違經驗法則。
（三）原告支付大筆價金未以匯款或轉帳為之，卻以提領現金方
      式給付，有違買賣交易習慣。
（四）共有是存在土地之每一部分，非存在特定土地上，從系爭
      買賣契約上看不出有要共有系爭土地之意思。
（五）法務部調查局鑑定意見書亦認訴外人游象護之簽名無法確
      認是否相同，被告子○○以肉眼初步辨識系爭不動產買賣
      契約書之簽名，並非訴外人游象護之簽名。又系爭買賣契
      約書蓋有不同印章，有違一般交易習慣，且游象護簽約時
      已71歲，更違常理，足徵買賣契約書為臨訟製作，顯不可
      採。又議價金單據上買方、賣方之確認簽章人均為訴外人
      游象護，前述議價金單據亦有偽造之嫌。
（六）並聲明：原告之訴駁回；訴訟費用由原告負擔。
三、被告庚○○、卯○○、寅○○、丑○○、己○○、戊○○、
    丁○○、丙○○、癸○○、壬○○經合法通知未到庭，亦未
    提出書狀為何聲明或陳述。
四、本件爭執之重點在於：1.原告二人與訴外人即被告之被繼承
    人游象護間是否訂有系爭買賣契約？原告所提出之議價金單
    據是否訴外人游象護所簽？2.如有訂立系爭買賣契約，原告
    是否已依約給付價金？茲敘述如下。
（一）按當事人主張有利於己之事實者，就其事實有舉證之責任
      ，民事訴訟法第277條前段定有明文。原告主張與訴外人
      即被告之被繼承人游象護間訂立系爭買賣契約，就此有利
      之事實，原告應負舉證責任。原告對此有利之事實則提出
      系爭「不動產買賣契約書」、「議價金單據」、系爭土地
      設定抵押權予原告時之土地登記申請書所附訴外人游象護
      之印鑑證明書及請求調閱訴外人游象護以所有之花蓮縣壽
      豐鄉○○段第1119、1121地號土地向花蓮縣壽豐鄉農會抵
      押貸款之相關資料，以資佐證系爭買賣契約書上訴外人游
      象護之印文為真正，進而證明系爭買賣契約書為訴外人游
      象護所簽，被告子○○則否認系爭「不動產買賣契約書」
      、「議價金單據」之真正。經查：
    1.系爭買賣契約記載：「出賣人游象護（以下簡稱甲方），
      承買人巳○○（以下簡稱乙方），雙方合意對於買賣事宜
      議定條件如左：買賣面積以道路徵收後所有權1071平方公
      尺分之662平方公尺。」其中第2條記載：「買賣總價款議
      定為新台幣參佰萬元正（每坪新台幣壹萬伍仟元正）。於
      本契約成立同時由乙方即付新台幣參拾萬元正予甲方作為
      定金，甲方於當日如數收訖無訛不另立據。其餘價款依照
      左列日期給付甲方清楚。
      民國八十六年七月七日付新台幣柒拾萬元整。（下方有游
      象護印文）第二次付款民國八十六年七月二十五日付新台
      幣壹佰萬元整。第三次付款民國八十六年八月十五日付新
      台幣壹佰萬元整。中華民國八十六年七月二十五日收到新
      台幣壹佰萬元。（下方有游象護簽名及印文）中華民國八
      十六年八月十五日收到現款新台幣壹佰萬元。（下方有游
      象護簽名及印文）其他特約事項則記載：「一、農地可自
      由買賣或自由分割，三日內賣方無條件須把土地所有權狀
      正本、印鑑證明、印鑑章、身分證、戶籍謄本、交由買方
      辦理過戶及分割，賣方不得藉故刁難或異議。二、分割方
      式，買方有權自由選擇豐田段3833-6地號連接處由南向北
      測為二百坪，道路徵收後垂直線垂直分割，賣方不得異議
      。」依系爭買賣契約之記載，出賣人為訴外人游象護，買
      受人為原告巳○○，其中並無甲○○為共同買受人之任何
      記載，自無從認為原告甲○○為系爭買賣契約之買受人。
      原告甲○○雖主張系爭土地實際上是由其與原告巳○○共
      同買受，並推由原告巳○○與訴外人游象護簽立系爭買賣
      契約，且系爭土地亦設定抵押權予原告甲○○，故原告甲○○亦為買受人云云。惟系爭買賣契約之買受人僅有原告
      巳○○一人，客觀上已甚為顯然，且原告二人在系爭土地
      上之抵押權業經判決應予塗銷確定，此有本院93年度訴字
      第158號、台灣高等法院94年度重上字第29號民事確定判
      決附卷可按（見本院卷一第223頁起），縱原告甲○○實
      際為出資人，亦屬原告二人間內部之出資關係，自不得據
      以對出賣人主張原告甲○○亦為系爭買賣契約之買受人，
      原告甲○○之請求，顯無理由。
    2.經調閱兩造不爭執其真正之花蓮縣花蓮地政事務所系爭土
      地於86年7月8日設定抵押權予原告二人之土地登記申請資
      料及訴外人游象護向花蓮縣壽豐鄉農會辦理抵押貸款之申
      請資料後，與原告提出之系爭買賣契約書一併送法務部調
      查局鑑定結果，認為：
      (1)甲1類印文（即系爭買賣契約第2條第8、9行之游象護印
        文）與乙類印文（土地登記申請書所附游象護印鑑證明
        上之游象護印文）經重疊比對兩者形體相符，惟是否為
        同一印章所蓋，需補送蓋於其中不爭執文件之游象護印
        章實物供憑鑑。
      (2)甲2類印文（即系爭買賣契約第2條第8、9行之游象護二
        枚印文以外其餘之游象護印文）與丙類印文（花蓮縣壽
        豐鄉農會抵押貸款資料中，84年7月26日借款申請書及
        約定書上游象護印文）不同。
      (3)甲2類印文與丙1類印文（花蓮縣壽豐鄉農會抵押貸款資
        料中，丙類印文以外之其餘游象護印文及他項權利證明
        書所附之游象護印文），經重疊比對兩者形體相符，惟
        是否為同一印章所蓋，需補送蓋於其中不爭執文件之游
        象護印章實物供憑鑑。
      (4)游象護簽名部分，難確認其筆劃特徵（其餘省略）。
        此有鑑定通知書一份附卷可按（見本院卷二第130頁）
    3.依上開鑑定結果，系爭買賣契約上游象護印文（即甲1類
      印文、甲2類印文）與被告不爭執之印鑑證明（即乙類印
      文）、花蓮縣壽豐鄉農會抵押貸款資料中，部分游象護印
      文及他項權利證明上游象護之印文（即丙1類印文）形體
      相符，雖上開鑑定意見認仍需補送印章實物供鑑定，惟訴
      外人游象護業已死亡，其生前之印章遺物依常情應由其繼
      承人代為處理，惟其繼承人即被告子○○陳稱並未持有上
      開印章（見本院卷二第182頁），而其餘繼承人即被告庚○○等人均不到庭，且被告等人就本件均有利害關係，堪
      認已無從再取得兩造不爭執其真正之訴外人游象護印章實
      物以供鑑定。惟印鑑證明及向銀行貸款使用之印章均為私
      人之重要物品，依一般經驗法則，均由所有人慎重保管，
      不輕易交與他人，一般人亦難以得知其外觀、樣式，而原
      告持有之系爭買賣契約書訴外人游象護之印文有二類，其
      上二類印文經鑑定結果，均與兩造不爭執其真正之訴外人
      游象護之印鑑證明、向銀行貸款時使用之印文形體相符，
      在無其他反證之情形下，本院認為原告主張系爭買賣契約
      為訴外人游象護所簽訂之事實，已堪採信。
（二）系爭買賣契約為原告巳○○與訴外人游象護所簽，已如前
      述，而依系爭買賣契約第二條約定：「買賣總價款為300
      萬元，於本契約成立同時由乙方即付30萬元予甲方作為定
      金，甲方當日如數收訖無訛不另立據。...... 民國八十
      六年七月七日付新台幣柒拾萬元整。...... 中華民國八
      十六年七月二十五日收到新台幣壹佰萬元。中華民國八十
      六年八月十五日收到現款新台幣壹佰萬元。」其記載金額
      之大寫數字下方均有游象護之印文，合計金額為300 萬元
      ，足認原告巳○○已將系爭土地買賣價金300萬悉數付清
      ，被告子○○所辯原告並未付清價金云云，尚無足採。
（三）另依系爭買賣契約第二行記載：「買賣面積以道路徵收後
      所有權1071平方公尺分之662平方公尺」，足見原告巳○○與訴外人游象護在預期系爭土地於法令限制不得分割之
      情形下，亦明白約定買賣標的為系爭土地之持分，而有共
      有系爭土地之意思，且從保障買受人權益之角度而言，亦
      符合常情。從而，原告巳○○請求依系爭買賣契約移轉系
      爭土地之應有部為原告巳○○所有，為有理由。
五、綜上，系爭買賣契約應為訴外人游象護所簽立，且原告巳○○既已依系爭買賣契約之約定如數給付買賣價金予訴外人游
    象護，則被告既為訴外人游象護及辛○○之繼承人，原告依
    系爭買賣契約及繼承之法律關係，自得請求被告將其所有之
    應有部分及就辛○○所有之應有部分辦理繼承登記後，將其
    中1071分662各移轉予原告巳○○。本件原告巳○○僅請求
    被告於移轉彼等應有部分及就辛○○所有之應有部分辦理繼
    承登記後，將其中1105點21分之331移轉登記為原告巳○○
    所有，並未逾越其得請求移轉之範圍，則其請求為有理由，
    應予准許。至於原告甲○○部分，依前所述，其既非系爭買
    賣契約之當事人，其請求移轉系爭土地即無理由，應予駁回
    。
六、原告就其勝訴部分聲請宣告假執行，查依強制執行法第130
    條第1項規定，命債務人為一定意思表示之判決確定，視為
    自其確定時，債務人已為意思表示，是原告勝訴部分得依強
    制執行法第130條之規定，單獨向地政機關申請辦理登記，
    執行法院對此確定判決，並無開始強制執行程序之必要，是
    原告就此部份聲請為假執行宣告，於法不合，應予駁回。
七、兩造其餘有關議價金單據是否真正及其他攻擊防禦方法，核
    與本件勝負之結果不生影響，爰不一一論述，附此敘明。
八、結論，原告之訴一部有理由，一部無理由，依民事訴訟法第
    385條第1項前段、第79條、第85條第1項，判決如主文。
中　　華　　民　　國　　96　　年　　2 　　月　　14　　日
                        臺灣花蓮地方法院民事庭
                            法      官  林碧玲
上列正本係照原本作成。
如不服本判決，應於送達後20日內，向本院提出上訴狀並表明上
訴理由，如於本判決宣示後送達前提起上訴者，應於判決送達後
20日內補提上訴理由書(須附繕本)。
中　　華　　民　　國　　96　　年　　2 　　月　　14　　日
                            法院書記官  陳賜福
┌──────────────────┐
│附表：                              │
├──┬───────┬───────┤
│編號│　姓名      　│　權利範圍  　│
├──┼───────┼───────┤
│1   │子○○        │八分之一      │
├──┼───────┼───────┤
│2   │庚○○        │八分之一      │
├──┼───────┼───────┤
│3   │己○○        │八分之一      │
├──┼───────┼───────┤
│4   │癸○○        │八分之一      │
├──┼───────┼───────┤
│5   │辛○○（已死亡│八分之一      │
│    │）            │              │
├──┼───────┼───────┤
│6   │壬○○        │十六分之一    │
├──┼───────┼───────┤
│7   │丙○○        │十六分之一    │
├──┼───────┼───────┤
│8   │丁○○        │十六分之一    │
├──┼───────┼───────┤
│9   │戊○○        │十六分之一    │
├──┼───────┼───────┤
│10  │丑○○        │二十四分之一  │
├──┼───────┼───────┤
│11  │寅○○        │二十四分之一  │
├──┼───────┼───────┤
│12  │卯○○        │二十四分之一  │
└──┴───────┴───────┘
